臺灣彰化地方法院民事判決
110年度訴字第933號
原      告  賴文榕  
訴訟代理人  李淵源律師
被      告  財政部國有財產署

法定代理人  曾國基   
訴訟代理人  李曉玫  
複代理人    張榮雁  
被      告  黃蕭香萍
訴訟代理人  賴柔樺律師
上列當事人間請求確認通行權等事件，本院於民國111年3月2日
言詞辯論終結，判決如下：
     主   文
確認原告對被告財政部國有財產署所管理坐落彰化縣○○鄉鎮○段0
000地號土地內，如附圖所示編號A部分面積139.59平方公尺、編
號C部分面積21.18平方公尺、編號D部分面積30.21平方公尺土地
；及同段1159地號土地內，如附圖所示編號L部分面積2.19平方
公尺、編號M部分面積5.19平方公尺、編號N部分面積6.91平方公
尺土地，均有通行權存在。
被告財政部國有財產署應容忍原告在上開編號D、L部分之土地上
，鋪設水泥溝蓋。
確認原告對被告黃蕭香萍所有坐落彰化縣○○鄉鎮○段0000地號土
地內如附圖所示，編號E部分面積0.9平方公尺、編號F部分面積1
.03平方公尺、編號G部分面積12.12平方公尺、編號H部分面積15
.55平方公尺土地有通行權存在。
被告財政部國有財產署應容忍原告在第一項之土地（不妨礙排水
）設置自來水管、排水管、電線管及瓦斯管線。
訴訟費用由原告負擔三分之二；由被告財政部國有財產署、被告
黃蕭香萍各負擔六分之一。
    事實及理由
壹、程序事項：
    按確認法律關係之訴，非原告有即受確認判決之法律上利益
    者，不得提起之。所謂即受確認判決之法律上利益，係指法
    律關係之存否不明確，原告主觀上認其在法律上之地位有不
    安之狀態存在，且此種不安之狀態，能以確認判決將之除去
    者而言，若縱經法院判決確認，亦不能除去其不安之狀態者
    ，即難認有受確認判決之法律上利益（最高法院104年度台
    上字第1355號判決意旨參照）。本件原告主張其所有坐落地
    號土地彰化縣○○鄉鎮○段000○00000地號土地（下稱系爭土地
    ）為袋地，對被告財政部國有財產署所管理坐落彰化縣○○鄉
    鎮○段0000○0000地號土地土地內，及對被告黃蕭香萍所有坐
    落彰化縣○○鄉鎮○段0000地號土地內有通行權存在。然為被
    告所否認，則系爭土地對1159、1162、1161地號土地有無通
    行權存在，即屬不明確，致原告在私法上之地位有受侵害之
    危險，而此項危險得以確認判決除去，故原告提起本件訴訟
    具有確認利益，先予敘明。
貳、實體事項：
一、原告起訴主張以：
  ㈠原告所有系爭土地四周均為他人所有土地而與公路無適宜聯
    絡之袋地。系爭土地以通過南側原告與他人共有之大村鄉鎮
    北段914-5地號（分割成道路預定地）土地及西側、西北側
    被告財政部國有財產署所管理之彰化縣○○鄉鎮○段0000地號
    土地內如附圖所示編號L、M、N部分之土地，及同段1162地
    號土地內如附圖所示編號A、C、D部分之土地；暨被告黃蕭
    香萍所有坐落彰化縣○○鄉鎮○段0000地號土地內，如附圖所
    示編號E、F、G、H部分之土地，導引至西邊之彰化縣○○鄉○○
    路○0000○0000○0000地號)，為通行至最近公路之損害最少處
    所及方法。又因1162地號土地內，如附圖所示編號A、C、D
    部分，及同段1159地號土地內，如附圖所示編號L、M（橋板
    ）、N部分；暨同段1161地號土地內如附圖所示編號E、F、G
    、H部分之土地；均已鋪設水泥路供人通行；另鎮北段1162
    地號土地內如附圖所示編號D部分下方、同段1159地號土地
    內如附圖所示編號L部分下方，雖為排水溝渠，但目前已由
    原告在其上鋪設水泥溝蓋，並在該水泥上留設三處可供人員
    進出水溝清淤之人孔蓋，日後清淤人員，得經由該三處人孔
    蓋，或附圖所示編號M部分水泥橋板南側進入編號D、L之溝
    渠底部清淤、排堵。從而，原告請求通行附圖所示編號D、L
    部分之土地並在其上鋪設水泥溝蓋並不至於阻礙排水或清淤
    ，此通行方法，屬於為對相鄰土地損失最小之適宜方法。
　㈡又原告已著手在系爭914、914-7地號土地興建住宅，將來若
    非通過被告財政部國有財產署所管理1162地號土地內，如附
    圖所示編號A、C、D部分之土地，及1159地號土地內如附圖
    所示編號L、M、N部分之土地，則不能設置自來水管、排水
    管、電線管及瓦斯管線（此管線應非鉅大，可沿溝壁緣或水
    溝旁土地設置，不至於堵塞排水），爰依民法第787條第1、
    2項，788條第1項，及786條第1項提起本訴，並為先位聲明
    ：①確認原告對被告財政部國有財產署所管理坐落彰化縣○○
    鄉鎮○段0000地號土地內，如附圖所示編號A部分面積139.59
    平方公尺、編號C部分面積21.18平方公尺、編號D部分面積3
    0.21平方公尺土地，及同段1159地號土地內如附圖所示，編
    號L部分面積2.19平方公尺、編號M部分面積5.19平方公尺、
    編號N部分面積6.91平方公尺土地，均有通行權存在。被告
    財政部國有財產署應容忍原告在上開編號D、L部分之土地上
    鋪設水泥溝蓋。②確認原告對被告黃蕭香萍所有坐落彰化縣○
    ○鄉鎮○段0000地號土地內如附圖所示編號E部分面積0.9平方
    公尺、編號F部分面積1.03平方公尺、編號G部分面積12.12
    平方公尺、編號H部分面積15.55平方公尺土地均有通行權存
    在。③被告財政部國有財產署應容忍原告在第一項之土地上
    、下設置自來水管、排水管、電線管及瓦斯管線。　　　
　㈢倘認被告財政部國有財產署所管理之1162地號土地內如附圖
    所示編號D、L部分為排水溝渠，不宜在其上鋪設水泥溝蓋供
    原告通行，則系爭土地應以1162地號土地內如附圖所示編號
    A、C部分土地，及同段1159地號土地內如附圖所示編號M、N
    部分土地；暨被告黃蕭香萍所有同段1161地號土地內，如附
    圖所示編號E、F、G、H、I部分土地，而至大村鄉大溪路，
    為通行至最近公路之損害最少之處所及方法，蓋上開編號A
    、C、M、N、E、F、G、H部分之土地，目前均已鋪設水泥路
    面供人通行，故只須另外在附圖所示編號I部分（水溝線外
    緣向西延伸3公尺）之土地上鋪設水泥路面，則附圖所示編
    號A、C、M、N、E、F、G、H、I所建構成之水泥路面寬度，
    約有3公尺至3.6公尺，即可供系爭土地上之人車通行至大村
    鄉大溪路。另因附圖所示編號I部分為葡萄園，自有將上開
    土地上之些許葡萄棚架、葡萄樹剷除之必要，此外，若非通
    過附圖所示編號A、C、M、N、E、F、G、H、I部分之土地，
    原  告實不能設置自來水管、排水管、電線管及瓦斯管，爰
    依民法第787條第1、2項、第788條第1項、786條第1請求，
    並為備位聲明：①確認原告對被告財政部國有財產署所管理
    坐落彰化縣○○鄉鎮○段0000地號土地內如附圖所示編號A部分
    面積139.59平方公尺、編號C部分面積21.18平方公尺土地，
    及同段1159地號土地內如附圖所示，編號M部分面積5.19平
    方公尺、編號N部分面積6.91平方公尺土地均有通行權存在
    。②確認原告對被告黃蕭香萍所有坐落彰化縣○○鄉鎮○段0000
    地號土地內如附圖所示編號E部分面積0.9平方公尺、編號F
    部分面積1.03平方公尺、編號G部分面積12.12平方公尺、編
    號H部分面積15.55平方公尺、編號I部分面積34.8平方公尺
    土地有通行權存在。被告黃蕭香萍應將坐落彰化縣○○鄉鎮○
    段0000地號土地內，如附圖所示編號I部分面積34.8平方公
    尺之葡萄棚架及葡萄樹剷除，並容忍原告在上開土地上鋪設
    水泥路面。③被告財政部國有財產署應容忍原告在第一項之
    土地上、下設置自來水管、排水管、電線管及瓦斯管線；被
    告黃蕭香萍應容忍原告在第二項之土地上、下設置自來水管
    、排水管、電線管及瓦斯管線。　　
二、被告等方面：
  ㈠被告財政部國有財產署辯稱：  
    ①原告應依附圖A、H、I、J、M、N土地位置通行。不能在D、
      L、P（註：P屬912-1地號土地)水利溝渠上加蓋，因為溝
      渠高度不到1米，而機器施工高度要1.8米，會造成排水溝
      渠維護管理困難，原告應拆除伊自行鋪設長20.9公尺水泥
      溝面，以恢復明溝。
    ②依附圖所示現況排水溝渠有部分用到私有土地（編號P）9.
      37平方公尺，所以將來可能面臨所有權人提起返還土地之
      訴，所以水利地（編號C）應保留不供袋地通行權使用及
      設置自來水管、排水管、電線管、瓦斯管等。
    ③依被告黃蕭香萍代理律師所列，水溝加蓋通行之其他法院
      判例，係屬架橋及水利溝旁水利地通行如附圖A、M、N部
      分，可依規定辦理申請，而不是本案將明溝加蓋長20.9公
      尺，作為通行。
    ④原告如通行附圖編號A、M、N橋版及通路部分，應依財政部
      國有財產署彰化辦事處110年11月25日台財產中彰三字第1
      1033019870號函辦理申請，並計收通行償金；並依行政院
      農業委員會農田水利署彰化管理處申請農田水利設施兼做
      其他使用辦理申請。並聲明：原告之訴駁回。
  ㈡被告黃蕭香萍辯稱：
    ①本件對於系爭土地之相鄰地損害最小、且不增加其他相鄰
      地負擔或損失之通行方案，應為通行「複丈圖編號A、B、
      C、D、E、F、G、H、L、M、N、P」（即目前現況，舖設水
      泥空地）。蓋因就「編號A、B、E、F、G」部分，原先已
      為供公眾通行之道路，已鋪設水泥供通行，且除原告所有
      之需役地需通行外，尚有如912、912-1、913等農地農民
      通行之用，且現狀亦有3公尺以上之寬度已足夠通行；又
      就「編號C、D、H、L、M、N、P」部分，除「編號C、H、N
      」部分已於多年前鋪設水泥供行人通行之用外，並無另作
      他用，且其亦無水溝經過，故通行此部份對於目前所有相
      鄰地而言，並不會產生任何變動、損失亦最少。
    ②又就「編號D、L、M、P」部分，雖其中「D、L、M、P」部
      分有排水溝經過，而被告財政部國有財產署抗辯該部分不
      能作為道路使用，且因原告鋪設水泥而無法清理水溝等語
      。惟雖被告財政部國有財產署所有之地號1162、1159號土
      地上「編號D、L、M、P（註:P此為912-1地號土地，被告
      誤載)」編定為水利用地。然水利用地能否通行及應容許
      使用之項目為何，僅為主管機關為達一定目的，依非都市
      土地使用管制規則所為之管制，而與民法第787條規定旨
      在解決袋地通行權，調整相鄰關係之目的無涉。故是否為
      水利用地，與能否依照民法第787條通行，係屬二事。且
      依據「農田水利會灌溉排水管理要點」第28、32點之規定
      ，水利會事業區域內之灌溉及排水路，如政府機關或其他
      事業機構，法人、自然人為提高其所有土地之有效利用，
      得向水利會申請變更之；水利會受理申請使用農田水利建
      造物，其適用範圍如下：架設橋涵、建築通路跨越、埋設
      設施、架空纜線、搭配、排水等項，即令是灌溉排水溝渠
      ，依法亦得建築通路跨越。基此，依照上開要點第28、32
      點之規定，縱使「編號D、L、M、P」為排水溝渠，然原告
      亦得經由向水利會，申請使用架設橋涵之方式通行「編號
      D、L、M、P」。且雖被告財政部國有財產署辯稱：若鋪設
      會長約20公尺水泥溝蓋通行，恐會影響排水及水溝維護管
      理。惟依行政院農業委員會農田水利署彰化管理處網站中
      ，申請農田水利設施兼做其他使用之架橋相關表格，亦未
      有限制架設橋樑之長度不得超過多少公尺，僅有提及架橋
      長度超過四公尺應留一處80公分*80公分清潔孔，便於水
      溝維護清理。是以，若能以在「編號D、L、M、P」排水溝
      渠上方架設橋樑方式通行，只需留有足夠數量或尺寸之清
      潔孔，或以活動式鐵板搭建通路、覆蓋水溝，亦可使原告
      通行，亦不影響該排水溝渠排水之功能。
　　③此外，依照複丈成果圖之內容以觀，被告財政部國有財產
      署所搭設之排水溝渠有部分，係佔用到原告與被告黃蕭香
      萍以及其他共有人共有之彰化縣○○鄉鎮○段00000地號土地
      ，故被告財政部國有財產署所搭設之排水溝渠其後以可能
      面臨到914-5號土地共有人提起返還土地之訴訟，而面臨
      需變更排水溝渠設計等問題，而若使原告得以通行「複丈
      圖編號A、B、C、D、E、F、G、H、L、M、N、P」土地方案
      （即目前現況），則除使相鄰地不會增加其他負擔或變動
      ，且排水問題，亦可透過工法或預留足夠寬度或數量之清
      潔孔予以解決，且該方案雖使用面積約237.72平方公尺之
      土地，惟上開土地目前皆無作物，亦無建築物，除供排水
      之溝渠外，其餘目前皆供通行使用，應為對相鄰土地損失
      最小之適宜方案。故原告以通行本方案，但以不妨礙排水
      溝渠排水之前提，方符最少損害之要求。　　　
    ④綜上所陳，就排水溝渠供通行之用，實係屬可行之通行方
      式，且亦經上開多則法院實務判決肯認，且就清淤等問題
      ，亦可透過橋樑之搭蓋方式或其他技術性方式（如加裝活
      動孔蓋）予以排除。又若通行被告黃蕭香萍所有之1161地
      號土地，則因被告黃蕭香萍現就該1161號土地出租予訴外
      人賴雅晴種植葡萄樹，並已在1161地號土地上種植許久，
      倘若由原告通行被告黃蕭香萍所有之1161地號土地之編號
      I部分，其通行之處所種植之12株葡萄樹將被挖除，而每
      棵葡萄樹從樹苗至能成熟結果之期間約為2-3年，故一次
      挖除12株成熟葡萄樹，將對被告黃蕭香萍以及承租人賴雅
      晴損失巨大，且還會面臨重新搭設葡萄棚架之花費，相比
      於通行上開兩方案，通行被告黃蕭香萍所有之1161地號土
      地對相鄰地之負擔及損失都較大。並聲明：原告之訴駁回
      。
三、得心證之理由：
  ㈠原告主張其所有系爭914、914-7地號土地為袋地，其上現興
    建房屋中，由共有之預留通道之914-5地號土地通行，再毗
    鄰之1159、1162地號土地為被告財政部國有財產屬所管理，
    1161地號土地則為被告黃蕭香萍所有之事實，業據其提出土
    地登記謄本、地籍圖謄本、照片等為證，且為被告所不爭執
    ，此部分堪信為真正。
  ㈡按土地因與公路無適宜之聯絡，致不能為通常使用時，除因
    土地所有人之任意行為所生者外，土地所有人得通行周圍地
    以至公路，民法第787條第1項定有明文。現場履勘及上開資
    料顯示，原告所有上開土地，因與公路無適宜之聯絡而係屬
    袋地，其請求確認通行權存在，合於規定。次按有通行權人
    應於通行必要之範圍內，擇其周圍地損害最少之處所及方法
    為之，民法第787條第2項定有明文。是袋地通行權，非以袋
    地與公路有聯絡為已足，尚須使其能為通常之使用，而是否
    為通常使用所必要，除須斟酌土地之位置、地勢及面積外，
    尚應考量其用途。袋地通行權之立法之主要目的，不僅專為
    調和個人所有之利害關係，且在充分發揮袋地之經濟效用，
    以促進物盡其用之社會整體利益。因此，法院審酌通行方案
    ，應考量該方案，是否足以使袋地能為通常之使用，及其因
    此增進之經濟效用，與鄰地所有權人因此所受損害相權衡，
    並應選擇損害較小之方法為之。
　㈢經查，原告所有系爭土地為袋地，未直接臨對外道路，現經
    原告與他人共有之914-5地號預留道路土地，連接1159地號
    土地，往北通行經1161、1162地號土地後，折角往西抵達彰
    化縣大村鄉大溪路，作為對外聯絡之方式，經本院勘驗屬實
    ，並有照片在卷為憑。被告財政部國有財產署固辯稱：1162
    地號土地上之溝渠（即編號D、L部分）為排水溝渠，溝渠高
    度不足1米，若許原告於溝渠上鋪設水泥橋板後，將無法以
    機具清除該段溝渠，不利清淤等語。惟查：系爭溝渠上原告
    所鋪設之水泥橋板，共留有三處人孔蓋，人員得由人孔蓋或
    編號M水泥板牆南側處，進入溝渠內清淤，有照片為證；而
    該溝渠尚有90公分之高度，以人工攜帶器具之方式清淤，雖
    因彎腰較辛苦些許，然仍可於該段長約20.9公尺溝渠內進行
    清淤、排塞。原告於該段溝渠上舖設水泥供道路通行，對於
    該段溝渠之排水及清淤之影響程度不大。是被告上開所辯，
    有待斟酌，尚不可採。
  ㈣查兩造所提方案，差異點為原告是否得經1162地號土地上即
    附圖所示D、L部分（水利用地，管理者為被告財政部國有財
    產署）之排水溝渠，或需經被告黃蕭香萍所有1161地號土地
    如附圖所示I、Ｊ部分（農牧用地，現出租予訴外人為葡萄園
    使用）為通行方案。審酌採通行，如附圖所示D、L部分通過
    1162地號土地所需占用面積合計32.4平方公尺，小於編號I
    、J合計面積62.6平方公尺，且毋須再刨除被告黃蕭香萍所
    有1162地號土地上現出租予訴外人所種植之部分葡萄樹、棚
    架；另編號H、C、N部分，現已鋪設水泥道路供使用，以編
    號D、L、M路線連結至H水泥道路，其路徑最短、最符合現況
    通行(附圖所示綠色虛線部分)之方案，應屬較有效及侵害鄰
    地較小之通行方法。
  ㈤綜上所述，原告主張就其有系爭土地，通行被告財政部國有
    財產署所有1162、1159地號土地編號A、C、D、L、M、N部分
    土地，並得於編號D、L部分上鋪設水泥溝蓋(已舖設)，並容
    忍原告在前開土地上、下設置自來水管、排水管、電線管及
    瓦斯管線（不妨礙排水為前提）；對被告黃蕭香萍1161地號
    土地編號E、F、G、H部分土地有通行權存在，於法有據，均
    應予准許。
四、本件原告先位請求，既經認定有理由，本院無庸再就其備位
    聲明為審酌。
五、按因下列行為所生之費用，法院得酌量情形，命勝訴之當事
    人負擔其全部或一部：敗訴人之行為，按當時之訴訟程度，
    為伸張或防衛權利所必要者，民事訴訟法第81條第2款定有
    明文。本件原告欲通行被告土地，被告等為防衛其財產權所
    為訴訟行為，應在防衛其權利所必要之範圍內，且於法院判
    決前，被告等應供原告通行之範圍位置，尚不十分明確，亦
    難認其等有不主動履行法定義務之情，是若令提供土地讓原
    告通行之被告等再行負擔全部訴訟費用，非事理之平，爰依
    上開規定，命勝訴之原告負擔部分訴訟費用。
六、訴訟費用負擔之依據：民事訴訟法第78條、第81條第2款。
中　　華　　民　　國　　111 　年　　3 　　月　 22　 　日
                  民事第四庭    法　官　王鏡明
以上正本係照原本作成。
如不服本判決，須於判決送達後20日內向本院提出上訴狀（須按
他造當事人之人數附繕本）。如委任律師提起上訴者，應一併繳
納上訴審裁判費。 
中　　華　　民　　國　　111 　年　　3　 　月　 22　 　日
                                書記官　王宣雄